【裁判字號】    98,再,92
【裁判日期】    981119
【裁判案由】    綜合所得稅
【裁判全文】
臺北高等行政法院判決
                                        98年度再字第92號
再 審原 告  甲○○
再 審被 告  財政部臺北市國稅局
代  表  人  乙○○（局長）住同上
上列當事人間因綜合所得稅事件，再審原告對本院中華民國98年
3 月12日97年度訴字第2946號判決提起再審之訴。本院判決如下
    主  文
再審之訴駁回。
再審訴訟費用由再審原告負擔。
    事實及理由
一、事實概要：緣再審原告民國94年度綜合所得稅結算申報，列
    報執行業務收入總額新臺幣（下同）850,676 元（總收入1,
    030,676 元－免稅額180,000 元），扣繳稅額738,000 元，
    綜合所得總額2,018,441 元，應退稅額615,769 元，經再審
    被告依查得資料核定執行業務收入總額869,928 元（總收入
    1,049,928 元－免稅額180,000 元），執行業務所得712,05
    6 元（303,341 ＋408,715 ），扣繳稅額82,000元（44,800
    ＋37,200），歸課核定再審原告當年度綜合所得總額1,954,
    221 元，補徵稅額651,746 元。再審原告不服，就執行業務
    所得及其扣繳稅額項目申請復查，案經再審被告以97年6 月
    30日財北國稅法二字第0970225194號復查決定書（下稱原處
    分）駁回其復查之申請。再審原告不服，向財政部提起訴願
    ，經訴願決定駁回，嗣提起行政訴訟，經本院98年3 月12日
    以97年度訴字第2946號判決（下稱原確定判決）駁回，再審
    原告不服，提起上訴，經最高行政法院98年6 月11日以98年
    度裁字第1369號裁定上訴駁回確定在案。茲再審原告以原確
    定判決具有行政訴訟法第273 條第1 項第1 款情形為由，向
    本院提起本件再審之訴。
二、本件再審原告主張：
  (一)再審原告前與再審被告間綜合所得稅事件，經鈞院於98年3
    月12日，以原確定判決判決原告之訴駁回，嗣經再審原告上
    訴於最高行政法院，該院以98年度裁字第1369號裁定駁回，
    再審原告於98年6 月18日收受該裁定書，因98年7 月18日為
    休假日星期六，故提起再審之訴之末日應為98年7 月20日，
    是以本訴之提起合於30日不變期間之規定。
  (二)鈞院原確定判決再審原告敗訴之主因，係認再審原告無法對
    於有利於己之事實負舉證責任，卻未審酌所得稅法第80條第
    1 項之規定：「稽徵機關接到結算申報書後，應派員調查，
    核定其所得額及應納稅額。……」，且依憲法第19條：「人
    民有依法律納稅之義務。」所揭示之「租稅法定主義」，稅
    捐課徵機關自應負起調查之法定義務，不可課予納稅義務人
    漫無邊際之協力義務，卻逕免除稅捐稽徵機關自己之調查義
    務，更何況再審原告已盡力履行協力義務，再審被告卻於訴
    訟中質疑再審原告僅有兩件所寄予再審被告掛號之收執，而
    無法證明所寄送之明細內容為由而否認，強要再審原告提出
    未留底之以寄出之明細表，實屬強人所難。故原審所適用之
    法規顯然不合於法律規定，其適用法規顯有錯誤。
  (三)依原審卷宗內所附之財政部臺北市國稅局大安分局便簽（檔
    號：000000000B02201 ）所述，再審被告之所以逕依再審原
    告所申報之數額予以退稅，而嗣後卻命再審原告補稅，係依
    據財政部91年9 月19日台財稅字第0910455220號函辦理，然
    此函示之內容卻違反上揭所得稅法第80條第1 項、憲法第19
    條有關課予稅捐稽徵機關之調查義務之規定。按該函示之性
    質屬於「行政規則」，卻就「非技術性、細節性」之調查義
    務事項逕以行政規則予以自我免除義務，有違司法院釋字第
    443 號解釋理由書所云：「……涉及人民其他自由權利之限
    制者，亦應由法律加以規定，如以法律授權主管機關發布命
    令為補充規定時，其授權應符合具體明確之原則；若僅屬與
    執行法律之細節性、技術性次要事項，則得由主管機關發布
    命令為必要之規範，雖因而對人民產生不便或輕微影響，尚
    非憲法所不許……」所揭示之「法律保留原則」，而違反行
    政程序法第4 條：「行政行為應受法律及一般法律原則之拘
    束」，然原確定判決所適用之法規顯然不合於上揭法律規定
    及司法院現尚有效之大法官解釋，其適用法規顯有錯誤。
  (四)再審被告既依再審原告之申報而核予退稅，再審原告即對此
    行政處分有信賴之基礎，再審原告亦已依原再審被告核可之
    數額予以納稅，且未課稅之數額亦已有花費，即有信賴之行
    為，故再審原告對原課稅之處分有信賴利益，不可由再審被
    告嗣後任意推翻，而另為再審原告更不利之課稅處分，此乃
    法治國家行政應遵守之「信賴利益保護原則」，而由司法院
    釋字第520 號解釋理由書所揭示：「法治國為憲法基本原則
    之一，法治國原則首重人民權利之維護、法秩序之安定及誠
    實信用原則之遵守。人民對公權力行使結果所生之合理信賴
    ，法律自應予以適當保障，此乃信賴保護之法理基礎，亦為
    行政程序法第119 條、第120 條及第126 條等相關規定之所
    由設。……」，且行政程序法第4 條亦規定：「行政行為應
    受法律及一般法律原則之拘束」，然原審所適用之法規顯然
    不合於上揭法律規定及司法院現尚有效之大法官解釋，其適
    用法規顯有錯誤。
  (五)依據司法院釋字第177 號解釋理由書：「……『適用法規顯
    有錯誤者』，除適用法規不當外，並應包含消極的不適用法
    規之情形在內……」，故所謂「適用法規顯有錯誤」，包括
    「積極的適用法規錯誤」與「消極的不適用法規」，按原確
    定判決已有如上所述「積極的適用法規錯誤」之情形；若否
    ，至少也構成「消極的不適用法規」之情形，爰依行政訴訟
    法第273 條第1 項之規定，提起再審之訴。
  (六)聲明求為判決廢棄原確定判決；撤銷訴願決定及原處分；再
    審及前審訴訟費用均由再審被告負擔。
三、再審被告則以：
  (一)按「左列各種所得，免納所得稅……個人稿費、版稅、樂
    譜、作曲、編劇、漫畫及講演之鐘點費之收入。但全年合計
    數以不超過18萬元為限。」、「本法稱執行業務者，係指律
    師、會計師、建築師、技師、醫師、藥師、助產士、著作人
    、經紀人、代書人、工匠、表演人及其他以技藝自力營生者
    。」、「納稅義務人已依規定辦理結算申報，但於稽徵機關
    進行調查時，通知提示有關各種證明所得額之帳簿、文據而
    未依限期提示者，稽徵機關得依查得之資料或同業利潤標準
    核定其所得額；嗣後如經調查另行發現課稅資料，仍應依法
    辦理。」、「本法第4 條第1 項第23款規定之稿費、版稅、
    樂譜、作曲、編劇、漫畫及講演之鐘點費收入，均屬執行業
    務所得。」為所得稅法第4 條第1 項第23款、第11條第1 項
    、第83條第3 項及同法施行細則第8 條之5 第3 項所明定。
    次按「當事人主張事實須負舉證責任，倘其所提出之證據不
    足為主張事實之證明，自不能認其主張之事實為真實。」改
    制前行政法院36年判字第16號著有判例，又「執行業務者未
    依法辦理結算申報，或未依法設帳記載並保存憑證，或未能
    提供證明所得額之帳簿文據者，94年度應依核定收入總額按
    下列標準計算其必要費用：……六著作人：按稿費、版稅、
    樂譜、作曲、編劇、漫畫及講演之鐘點費之收入減除所得稅
    法第4 條第1 項第23款規定免稅額後之30﹪。但屬自行出版
    者為75﹪。……十四表演人：45﹪」為94年度執行業務者費用
    標準第6 項及第14項所核定。
  (二)本件再審原告94年度列報執行業務收入總額850,676 元（總
    收入1,030,676 元－180,000 元），扣繳稅額738,000 元，
    經再審被告依查得資料核定執行業務收入總額869,928 元（
    總收入1,049,928 元－180,000 元），執行業務所得712,05
    6 元（303,341 ＋408,715 ），扣繳稅額82,000元（44,800
    ＋37,200）。再審原告不服，主張已於95年9 月20日以掛號
    將相關執行業務收入明細及扣繳憑單郵寄給再審被告所屬大
    安分局承辦人，其申報並無錯誤等情。申經再審被告復查決
    定以，再審被告依查得資料核定執行業務收入總額869,928
    元，執行業務所得712,056 元，扣繳稅額82,000元，有各類
    所得扣繳暨免扣繳憑單、執行業務收入未設帳電腦核定清單
    可稽，次按租稅稽徵程序，稅捐稽徵機關雖依職權調查原則
    而進行，惟有關課稅要件事實，多發生於納稅義務人所得支
    配之範圍，稅捐稽徵機關掌握困難，為貫徹公平合法課稅之
    目的，因而課納稅義務人申報之協力義務。本件經再審被告
    及所屬大安分局於96年8 月29日以財北國稅大安綜所字第09
    60029018號函及97年3 月11日以財北國稅法二字第09702042
    97號函請再審原告提示足資證明其申報內容之執行業務收入
    明細表及扣繳憑單，惟再審原告對其應盡之協力義務均未予
    置理，難認其主張為真實，依前揭規定，再審被告依查得資
    料核定系爭執行業務所得及扣繳稅額並無不合等由，駁回復
    查之申請，再審原告猶未甘服，仍執前詞，提起訴願，亦遭
    決定駁回，訴經鈞院原確定判決駁回其訴，循序提起上訴，
    遞經最高行政法院98年度裁字第1369號裁定駁回確定。
  (三)按當事人對於原確定判決不服，提起再審之訴，須有行政訴
    訟法第273 條第1 項所定各款情形之一者，方得為之。又再
    審之訴狀內，應表明再審理由及關於再審理由之證據。所謂
    表明再審理由，必須指明原確定判決有如何合於法定再審事
    由之具體情事始為相當，倘未依法表明，則其再審之訴即非
    合法。又原確定判決縱有行政訴訟法第273 條第1 項所列各
    款情形之一，惟如當事人已於原審法院主張其事由者，因其
    事由已受法院之審酌，自不許復以再審之方式更為主張。本
    件再審原告僅一再述說其在前程序起訴狀所述實體法律關係
    之理由，而對於原確定判決究竟有行政訴訟法第273 條所定
    何項再審事由及證據，則隻字未提，其再審之訴為不合法，
    併予陳明。
  (四)綜上論述，鈞院原確定判決並無違誤等語，資為抗辯。並聲
    明求為判決駁回再審原告之訴；再審訴訟費用由再審原告負
    擔。
四、經查：
  (一)按「有左列各款情形之一者，得以再審之訴對於確定終局判
    決聲明不服。但當事人已依上訴主張其事由或知其事由而不
    為主張者，不在此限：一、適用法規顯有錯誤者。」、「再
    審之訴顯無再審理由者，得不經言詞辯論，以判決駁回之。
    」行政訴訟法第273 條第1 項第1 款、第278 條第2 項分別
    定有明文。
  (二)次按行政訴訟法第273 條第1 項第1 款所謂適用法規顯有錯
    誤，係指原判決所適用之法規與該案應適用之現行法規相違
    背，或與解釋、判例有所牴觸者而言。至於法律上見解之歧
    異，再審原告對之縱有爭執，要難謂為適用法規錯誤，自不
    得據為再審理由，改制前行政法院62年度判字第610 號著有
    判例可資參照。
  (三)再審原告主張再審被告之補稅處分所依據之財政部91年9 月
    19日台財稅字第0910455220號函，逕免除其之調查義務，已
    違反所得稅法第80條第1 項之規定、憲法第19條所揭示之「
    租稅法定主義」及司法院釋字第443 號解釋理由書所揭示之
    「法律保留原則」，故原確定判決所適用之法規顯然不合於
    上揭法律規定及司法院解釋，適用法規顯有錯誤云云。惟查
    本件原確定判決理由略以「……(二)再按『稅捐稽徵機關在核
    定稅額過程中，須納稅義務人協同辦理者所在多有，學理上
    稱為納稅義務人之協力義務，包括申報義務、記帳義務、提
    示文據義務等，納稅義務人違背上述義務，在行政實務上即
    產生受罰鍰或由稅捐稽徵機關片面核定等不利益之後果，而
    減輕被上訴人之舉證證明程度（參看司法院釋字第218 、35
    6 等號解釋）。』最高行政法院91年度判字第1867號判決可
    資參照。茲所謂『未能提示』，包括全部未提示，以及提示
    而不完全、不健全、不相符致無法勾稽者，亦經最高行政法
    院（89年7 月1 日改制前為行政法院）著有61年判字第198
    號判例闡釋明確。……(四)原告雖檢附2 紙掛號函件執據影本
    ，主張其94年度既經被告審理核准退稅，嗣推翻原審查結果
    核定補稅，顯有行政疏失，亦無法律依據；其分別於95 年6
    月1 日及9 月20日以掛號（第927758號及第941941號），將
    相關執行業務收入明細及扣繳憑單郵寄給被告承辦人，其申
    報並無錯誤云云。惟按最高行政法院57年判字第330 號判例
    ：『就查得資料逕行決定之案件，如事後發現有應行課稅之
    新資料，稽徵機關仍得合併原逕行決定所得額，依所得稅法
    第115 條第3 項規定，補徵綜合所得稅，尚無不合。』62年
    判字第491 號判例：『所得稅法第115 條第1 項前段所謂經
    稽徵機關調查另行發現者，係指經稽徵機關或其上級監督機
    關調查發現或其他有關機關函知原處分機關查明，尚有依本
    法規定應行申報課稅之所得額者而言。』58年判字第31號判
    例：『納稅義務人依所得稅法規定辦理結算申報而經該管稅
    捐稽徵機關調查核定之案件，如經過法定期間而納稅義務人
    未申請復查或行政爭訟，其查定處分，固具有形式上之確定
    力，惟稽徵機關如發現原處分確有錯誤短徵，為維持課稅公
    平之原則，基於公益上之理由，要非不可自行變更原查定處
    分，而補徵其應繳之稅額。』申言之，在核課期間內，另經
    發現應徵之稅捐者，稅捐機關仍應依法補徵，並未有何限制
    ，並無經核定確定之案件不得重行處分之問題。本件原告94
    年度綜合所得稅結算申報，列報執行業務收入總額850,676
    元（總收入1,030,676 元－免稅額180,000 元），扣繳稅額
    738,000 元，與被告依查得資料核定執行業務收入總額869,
    928 元（總收入1,049,928 元－免稅額180,000 元）相近，
    惟扣繳稅額歸戶資料為82,000元，與原告自行申報數738,00
    0 元，相差頗大，再依各類所得扣繳率標準第2 條第1 項第
    8 款規定，執行業務者之報酬係按給付額扣取10% ，因此按
    原告當年度僅申報執行業務總收入為1,030,676 元，其申報
    扣繳稅額高達738,000 元，顯有異常，被告乃以96年8 月29
    日財北國稅大安綜所字第0960029018號函及97年3 月11日財
    北國稅法二字第0970204297號函請原告提示足資證明其申報
    內容之執行業務收入明細表及扣繳憑單，然原告迄未提示。
    本院質之原告738,000 元的扣繳資料在哪裡？何時寄？答稱
    ：『我都寄給當時的那位承辦先生，有掛號單是在95年9 月
    20日寄給國稅局大安分局。大安分局一直說不能憑那個掛號
    單據就說有寄東西來，但那位承辦先生已離職了。……我寄
    的資料到哪裡去了，數量很多，我上的媒體很多，但金額很
    少，所以資料很多。我的疏忽是在於沒有影印下來，就直接
    寄過去了。』等語（見本院卷第30頁），本院於行言詞辯論
    時質之原告能否提供94年所得來源的單位? 答稱：『那一年
    的扣繳憑單我都寄給被告了。因為單位很多，像電台的車馬
    費都是幾千元，數量很多，無法記起來。演講費也是，單位
    很多。電腦的資料或許有出入。』等語（見本院卷第38頁）
    ，則原告僅有第927758、941941掛號函件執據影本，寄送明
    細內容究竟為何？無法舉證以實其說，亦未能提出扣繳憑單
    供核，尚難認其主張為真實。再依各類所得扣繳率標準第2
    條第1 項第8 款規定，執行業務者之報酬係按給付額扣取10
    % ，因此按原告當年度僅申報執行業務總收入為1,030,676
    元，其扣繳稅額應只有103,067 元，與原告申報扣繳稅額高
    達738,000 元，亦有未合。是原告此部分之主張，尚非可採
    。被告以原告無法提示所列報執行業務所得之扣繳稅額738,
    000 元相關證據，乃依查得資料核定系爭執行業務所得及扣
    繳稅額，揆諸首揭規定，於法自屬有據。」等語，則由上揭
    原確定判決理由可知，原確定判決就於法並無違誤之證據、
    得心證之理由及再審原告之主張如何不足採等情，均已詳為
    論斷，核其適用之法規並無與應適用之現行法規相違背或與
    解釋、判例相牴觸之情形，自無適用法規顯有錯誤之情事。
    茲以租稅稽徵程序，稅捐稽徵機關雖依職權調查原則而進行
    ，惟有關課稅要件事實，多發生於納稅義務人所得支配之範
    圍，稅捐稽徵機關掌握困難，為貫徹公平合法課稅之目的，
    因而課納稅義務人申報之協力義務，並無違誤。再審原告對
    原確定判決所持駁回其於前訴訟程序之訴之理由縱有爭執，
    核屬事實認定職權之正當行使或法律上見解之歧異，尚難謂
    為原確定判決適用法規顯有錯誤，再審原告執此主張原確定
    判決有適用法規錯誤之再審原因，即非有據。
  (四)又再審原告主張其對原課稅處分有信賴之基礎，亦已依再審
    被告原核可之數額予以納稅，且未課稅之數額亦已有花費，
    即有信賴之行為，具有信賴利益，再審被告不可嗣後任意推
    翻，而另為再審原告更不利之課稅處分云云。惟按，「租稅
    之核課及免除決定，其性質上為確認性質之行政處分，亦即
    確認符合課稅法定要件之稅額或免徵之法定要件，其本身並
    非創設權利，因課稅要件之成立或減免係依據法律規定而成
    立或減免。則被上訴人對於上訴人將免徵處分變更為補徵核
    課處分，於法並無不合，本件尚無信賴保護原則之適用」此
    有最高行政法院94年度判字第1605號判決足參。況稅捐機關
    在核課期間內若另發現有應徵之稅捐時，依稅捐稽徵法第21
    條之明文規定，稽徵稅捐機關本得依法予以補行課徵，不受
    原處分之拘束，從而，納稅義務人自不得據之作為信賴基礎
    ，主張有信賴保護原則之適用。據此，再審原告指摘原確定
    判決違反信賴保護原則之詞，尚不足採。是原確定判決就此
    部分亦無再審原告所指摘適用法規顯有錯誤之情事，再審原
    告據此理由提起本件再審之訴，亦不足採。
  (五)綜上所述，再審原告依行政訴訟法第273 條第1 項第1 款再
    審事由，提起本件再審之訴，依其起訴主張之事實，顯難認
    有再審理由，爰不經言詞辯論，逕以判決駁回。
據上論結，本件再審之訴顯無再審理由，依行政訴訟法第278 條
第2 項、第98條第1 項前段，判決如主文。
中    華    民    國    98    年    11    月    19    日
                   臺北高等行政法院第四庭
                             審判長法  官  黃本仁
                                   法  官  林妙黛
                                   法  官  陳秀
上為正本係照原本作成。
如不服本判決，應於送達後20日內，向本院提出上訴狀並表明上
訴理由，如於本判決宣示後送達前提起上訴者，應於判決送達後
20日內補提上訴理由書（須按他造人數附繕本）。
中    華    民    國    98    年    11    月   19     日
                                   書記官  楊子鋒


司法院資訊處製作；財團法人民間司法改革基金會備份。
